【裁判字號】    97,訴,602
【裁判日期】    980225
【裁判案由】    分割共有物
【裁判全文】
臺灣彰化地方法院民事判決  97年度訴字第602號
原      告  戊○○
訴訟代理人  陳政麟律師
被      告  辛○○
            己○○
            乙○○
            庚○○
            丙○○○
            丁○○
            甲○○
            壬○○○
            陳振昌（兼陳金龍之財產管理人）
            陳進諒（兼陳金龍之財產管理人）
            陳美滿（兼陳金龍之財產管理人）
上列當事人間請求分割共有物事件，本院於民國98年2月11日言
詞辯論終結，茲判決如下：
    主      文
被告丁○○、甲○○、壬○○○、陳振昌、陳進諒、陳美滿應就
原共有人張圳枝所遺坐落彰化縣田中鎮○○段一一六０地號、地
目建、面積七０九點四三平方公尺土地應有部分十八分之三，辦
理繼承登記。
如附表一所示三筆土地分割如附圖所示，即各共有人分得土地編
號、面積各詳如附表二所示。
兩造除被告甲○○、壬○○○、陳振昌、陳進諒、陳美滿外，應
互為補償之金額各詳如附表三所示。
訴訟費用由兩造按附表二所示比例負擔。
    事實及理由
壹、程序事項：
一、按「訴狀送達後，原告不得將原訴變更或追加他訴。但有下
    列各款情形之一者，不在此限：五該訴訟標的對於數人必須
    合一確定時，追加其原非當事人之人為當事人者。」，民事
    訴訟法第255條第1項第5款定有明文。經查：本件係分割共
    有物之訴，其訴訟標的對於後開土地全體共有人必須合一確
    定，原告於起訴後追加原非被告之共有人甲○○、壬○○○
    、陳振昌、陳進諒、陳美滿等人（即原共有人張圳枝之繼承
    人）為被告，核與前開規定，洵無不合，應予准許。
二、按「失蹤人未置財產管理人者，其財產管理人依下列順序定
    之：一配偶。二父母。三成年子女。四與失蹤人同居之祖父
    母。五家長。」，非訟事件法第109條第1項定有明文。經查
    ：後開土地之共有人陳金龍（即原共有人張圳枝之繼承人）
    於民國97年9月14日辛樂克颱風過境時在濁水溪畔失蹤，其
    未置財產管理人，又其配偶林素英、父親陳看及母親陳鄭絲
    早已死亡，其法定財產管理人應為其成年子女即被告陳振昌
    、陳進諒、陳美滿等3人，此情有原告所提相關戶籍資料及
    剪報資料附卷可佐，則原告主張應補列被告陳振昌等3人為
    其財產管理人，核與前開規定，洵無不合，應予准許。
三、被告丙○○○、甲○○、壬○○○、陳振昌、陳進諒、陳美
    滿等人經合法通知，未於最後言詞辯論期日到場，核無民事
    訴訟法第386條各款所列情形，爰依原告之聲請，由其一造
    辯論而為判決。
貳、實體事項：
一、原告主張：
  (一)坐落彰化縣田中鎮○○段1158、1160、1161等3筆地號土地
    （以下合稱系爭土地），其地目、面積、共有人、使用分區
    、使用地類別、應有部分之比例各詳如附表一、二所示，並
    無因物之使用目的不能分割或訂有不分割之期限等情形。
  (二)系爭1158地號土地於民國89年1月4日農業發展條例修正施行
    前為共有人（或其前手）共有，依該條例第16條第1項（但
    書）第4款規定，自得分割。
  (三)系爭1160地號土地之原共有人張圳枝於日據時期昭和20年（
    民國34年）9月23日死亡，依照臺灣民事習慣，日據時期私
    產繼承，因其無可繼承之直系血親卑親屬、配偶及直系血親
    尊親屬，故其遺產則由當時戶主即其兄張耀宗繼承；張耀宗
    嗣於民國43年9月29日死亡，因張耀宗唯一繼承人張箱已先
    於民國42年5月27日死亡，故張耀宗之遺產應由張箱之子女
    甲○○、丁○○、林素英、壬○○○等人代位繼承；其中林
    素英於民國95年3月18日死亡，其繼承人為其夫陳金龍及其
    子女陳振昌、陳進諒、陳美滿等人。是以，原共有人張圳枝
    之繼承人為被告丁○○、甲○○、壬○○○、陳振昌、陳進
    諒、陳美滿，及失蹤人陳金龍等7人，爰請求被告丁○○、
    甲○○、壬○○○、陳振昌、陳進諒、陳美滿等人應就原共
    有人張圳枝所遺系爭1160地號土地應有部分18分之3，辦理
    繼承登記（陳金龍已失蹤，應由其財產管理人陳振昌、陳進
    諒、陳美滿等人辦理）。
  (四)系爭土地主要聯外道路，位於東北側寬度約7公尺之大安路
    三段，及位於西北側寬度約5公尺之大安路二段。
  (五)系爭土地上有原告與被告庚○○、辛○○及己○○4兄弟共
    有之磚造三合院平房，被告丁○○所有之樓房，被告丙○○○、乙○○母子共有之磚造平房，暨原告與被告庚○○、辛○○及己○○4兄弟共同耕作之菜圃等。
  (六)原告及被告庚○○、辛○○、己○○4兄弟共有三合院平房
    部分可不保留。
  (七)依原告所提方案分割，原共有人張圳枝之繼承人分得系爭11
    60地號土地部分，其面積無增減，故無須找補。
  (八)系爭土地分割後各共有人分得土地面積與原應有部分比例有
    增減部分，原告與相關共有人協議，同意依照土地公告現值
    為計算標準，詳細找補金額如附表三所示。
  (九)依原告所提方案分割，分得面積較小之共有人，將來待分割
    登記完畢後，再由共有人以互易方式使其歸屬完整。
  (十)茲因兩造不能協議分割，爰請求判決分割如附圖方案所示，
    即各共有人取得土地之編號、面積各詳如附表二所示，並按
    附表三所載金額互相補償等語。
二、被告辯稱：
  (一)被告庚○○、辛○○、己○○部分：
    同意原告所提分割方案及找補條件，系爭1158地號土地於分
    割後願與原告繼續保持共有，系爭1160地號土地於分割後願
    繼續保持共有等語。
  (二)被告乙○○、丙○○○部分：
    同意原告所提分割方案及找補條件，並於分割後繼續保持共
    有等語。
  (三)被告丁○○部分：
    同意原告所提分割方案及找補條件等語。
  (四)被告甲○○、壬○○○、陳振昌、陳進諒、陳美滿部分：
    未於言詞辯論期日到場，亦未提出任何書狀作何答辯。
三、原告主張系爭土地之地目、面積、共有人、使用分區、使用
    地類別、應有部分之比例各詳如附表一、二所示；又系爭11
    60地號土地之原共有人張圳枝已死亡，其繼承人為被告丁○○、甲○○、壬○○○、陳振昌、陳進諒、陳美滿，及失蹤
    人陳金龍等人，該等繼承人迄今尚未辦理繼承登記；另系爭
    土地並無因物之使用目的不能分割或訂有不分割期限，兩造
    復未能達成分割協議各情，業據原告提出相符之土地登記謄
    本、地籍圖謄本、繼承系統表及相關戶籍資料等件為證，復
    為被告所不爭執，自堪信原告此部分之主張為真實。
四、按「各共有人，得隨時請求分割共有物。」、「分割之方法
    ，不能協議決定者，法院得因任何共有人之聲請，命為下列
    之分配：一以原物分配於各共有人‧‧‧」、「每宗耕地分
    割後每人所有面積未達0.25公頃者，不得分割。但有下列情
    形之一者，不在此限：‧‧‧本條例中華民國89年1月4日修
    正施行前之共有耕地，得分割為單獨所有。」，民法第823
    條第1項、第824條第2項第1款、農業發展條例第16條第1項
    但書第4款各定有明文。經查：系爭1158地號土地為特定農
    業區農牧用地，屬於農業發展條例規定之耕地，且於89年1
    月4日前為兩造或其前手共有，此情有土地登記謄本及相關
    戶籍謄本、繼承系統表在卷可參。次查：系爭1160地號土地
    有前開未辦理繼承登記之情形。是以，原告本於共有物分割
    請求權，訴請被告丁○○等繼承人應就原共有人張圳枝所遺
    系爭1160地號土地應有部分18分之3，辦理繼承登記，並訴
    請判決分割系爭土地，核與前開規定，洵無不合，應予准許
    。
五、按分割共有物之訴，以原物為分配時，如共有人中，有不能
    按其應有部分受分配者，得以金錢補償之，民法第824條第3
    項定有明文。經查：系爭土地主要聯外道路，位於東北側寬
    度約7公尺之大安路三段，及位於西北側寬度約5公尺之大安
    路二段；系爭土地上有原告與被告庚○○、辛○○及己○○
    4兄弟共有之磚造三合院平房，被告丁○○所有之樓房，被
    告丙○○○、乙○○母子共有之磚造平房，及原告與被告庚○○、辛○○及己○○4兄弟共同耕作之菜圃各情，業據本
    院會同彰化縣田中地政事務所派員履測現場屬實，分別製作
    勘驗筆錄、土地複丈成果圖附卷可參。據此，若按照原告所
    提方案分割結果，兩造並未完全依照應有部分之比例分割，
    各共有人分得土地之價值顯有差別，自應互為補償。經核原
    告所提方案，已獲得絕大多數共有人之同意，各共有人分得
    土地均面臨道路，出入無礙；再者，各共有人分得土地地形
    尚稱方整，且各共有人建物大部分得以保留繼續使用；又此
    方案業經被告丁○○、庚○○、辛○○、己○○、丙○○○
    及乙○○等人同意依照土地公告現值之標準，計算互相找補
    金額。本院因認原告所提如附圖方案，已符合公平適當原則
    ，堪予採認。爰判決分割如主文第二項所示，並諭知各共有
    人應相互補償之金額如附表三即主文第三項所示。
六、本件分割共有物事件，如由敗訴之被告負擔訴訟費用顯失公
    平，爰命勝訴之原告負擔一部分訴訟費用。
七、本件判決之基礎已臻明確，兩造其餘攻擊防禦方法，經審酌
    後於判決結果不生影響，爰不再贅詞論列。
八、訴訟費用負擔之依據：民事訴訟法第80條之1、第85條第1項
    但書、第2項。
中    華    民    國    98    年    2     月    25    日
                民事第一庭      法  官  陳正禧
上正本係照原本作成。
如不服本判決，須於收受判決正本送達後20日內，向本院提出提
出上訴。
中    華    民    國    98    年    2     月    26    日
                                書記官  蕭美鈴
 ┌───────────────────────────────────┐
 │附表一                                                                │
 ├──┬─────────────┬──┬──────┬────────┤
 │編號│土地坐落地號              │地目│使用分區及使│面積（平方公尺）│
 │    │                          │    │用地類別    │                │
 ├──┼─────────────┼──┼──────┼────────┤
 │1   │彰化縣田中鎮○○段1158地號│田  │特定農業區  │1,136.26        │
 │    │                          │    │農牧用地    │                │
 ├──┼─────────────┼──┼──────┼────────┤
 │2   │同上段1160地號            │建  │特定農業區  │709.43          │
 │    │                          │    │甲種建築用地│                │
 ├──┼─────────────┼──┼──────┼────────┤
 │3   │同上段1161地號            │建  │特定農業區  │281.16          │
 │    │                          │    │甲種建築用地│                │
 └──┴─────────────┴──┴──────┴────────┘
 ┌───────────────────────────────────────────────┐
 │附表二（彰化縣田中鎮○○段1158、1160、1161地號土地，原告所提分割方案）                        │
 ├─────┬───────────┬───────────┬───────────┬─────┤
 │共有人姓名│1158地號土地應有部分、│1160地號土地應有部分、│1161地號土地應有部分、│訴訟費用  │
 │          │分得土地編號（面積：  │分得土地編號（面積：  │分得土地編號（面積：  │負擔之比例│
 │          │平方公尺）、取得型態  │平方公尺）、取得型態  │平方公尺）、取得型態  │          │
 ├─────┼───────────┼───────────┼───────────┼─────┤
 │戊○○    │8分之4（各8分之1）、C │8分之1、I（74.62）、單│8分之1、J（14.63）、單│100分之12 │
 │          │（356.71）、D（281.33 │獨取得                │獨取得                │          │
 ├─────┤）、按原應有部分之比例├───────────┼───────────┼─────┤
 │庚○○    │共同取得              │8分之3（各8分之1）、H │8分之1、K（84.77）、單│100分之13 │
 │          │                      │（14.77）、按原應有部 │獨取得                │          │
 ├─────┤                      │分之比例共同取得      ├───────────┼─────┤
 │辛○○    │                      │                      │8分之1、L（81.90）、單│100分之13 │
 │          │                      │                      │獨取得                │          │
 ├─────┤                      │                      ├───────────┼─────┤
 │己○○    │                      │                      │8分之1、M（79.06）、單│100分之12 │
 │          │                      │                      │獨取得                │          │
 ├─────┼───────────┼───────────┼───────────┼─────┤
 │丙○○○  │18分之3（各18分之1、18│18分之3（各18分之1、18│18分之3（各18分之1、18│100分之5  │
 ├─────┤分之2）、A（409.30）、│分之2）、G（9.75）、按│分之2）、N（11.05）、 ├─────┤
 │乙○○    │按原應有部分之比例共  │原應有部分之比例共同取│按原應有部分之比例共同│100分之11 │
 │          │同取得                │得                    │取得                  │          │
 ├─────┼───────────┼───────────┼───────────┼─────┤
 │丁○○    │6分之2、B（88.92）、  │18分之3、F（492.05）、│6分之2、O（9.75）、單 │100分之28 │
 │          │單獨取得              │單獨取得              │獨取得                │          │
 ├─────┼───────────┼───────────┼───────────┼─────┤
 │陳振昌、陳│-----                 │18分之3、E（118.24）、│-----                 │100分之6  │
 │進諒、陳美│                      │公同共有取得          │                      │連帶負擔  │
 │滿、陳金龍│                      │                      │                      │          │
 │、丁○○、│                      │                      │                      │          │
 │甲○○、許│                      │                      │                      │          │
 │林素蘭（張│                      │                      │                      │          │
 │圳枝之繼承│                      │                      │                      │          │
 │人）      │                      │                      │                      │          │
 └─────┴───────────┴───────────┴───────────┴─────┘
 ┌──────────────┐
 │附表三（單位：新台幣元）    │
 ├────┬────┬────┤
 │應補金額│丁○○  │合計    │
 ├────┤        │        │
 │受補金額│        │        │
 ├────┼────┼────┤
 │戊○○  │82,773  │82,773  │
 ├────┼────┼────┤
 │庚○○  │81,526  │81,526  │
 ├────┼────┼────┤
 │辛○○  │89,820  │89,820  │
 ├────┼────┼────┤
 │己○○  │98,056  │98,056  │
 ├────┼────┼────┤
 │丙○○○│66,190  │66,190  │
 ├────┼────┼────┤
 │乙○○  │132,331 │132,331 │
 ├────┼────┼────┤
 │合計    │550,696 │550,696 │
 └────┴────┴────┘


司法院資訊處製作；財團法人民間司法改革基金會備份。
